【裁判字號】    97,毒抗,6
【裁判日期】    970215
【裁判案由】    觀察勒戒處分
【裁判全文】
臺灣高等法院高雄分院刑事裁定           97年度毒抗字第6號
抗  告  人  甲○○
（即被告）
上列抗告人因違反毒品危害防制條例案件，不服臺灣高雄地方法
院中華民國96年12月13日令入勒戒處所觀察、勒戒之裁定（96
年度毒聲字第1950 號），提起抗告，本院裁定如下：
    主  文
抗告駁回。
    理  由
一、抗告及抗告補充理由意旨略以:
（一）被告即抗告人甲○○ (阮綜合醫院病歷號:0000000) 於民
      國96年04月18日在阮綜合醫院進行清創手術時，經醫師施
      以麻醉藥品，有抗告人所提出該醫院之麻醉醫療記錄在卷
      可稽，則該麻醉醫師所施加於抗告人之麻醉藥物之種類與
      劑量為何? 主治醫師於術後開給被告服用之處方藥之藥名
      與劑量為何? 事關被告提出對己有利之證據以及該記錄是
      否確與事實相符，進而確認抗告人於上開時間接受手術時
      ，是否確經麻醉醫師投以麻醉藥heavy marcaine (麻佳因
      )Fen ta ny1 （吩坦尼亞）及術後給予Demeral(鹽配西汀
      )而 可能引起嗎啡之偽陽性反應而應為無罪之諭知一節，
      不但未見檢察官於聲請書內敘明是否已盡調查之職權，且
      未將聲請書送達抗告人，致無從於原審受理案件後為無罪
      之抗辯，且原審就上開證據何以無需調查及抗告人若服用
      上開藥物有無可能引起嗎啡陽性反應? 亦有向主管機關衛
      生署查詢之必要。乃原審就被告之聲請恝置不論，逕為應
      送觀察、勒戒之裁定，即難謂無應於審判期日調查之證據
      而未予調查及裁定不備理由之違誤。
（二）其次，抗告人究於何時地以何方式施用或吸食第一級毒品
      ，亦未見原審於理由項下說明所憑之依據，僅以被告之尿
      液檢出嗎啡陽性反應，即認被告「施用」第一級毒品，亦
      有理由欠備之違誤。
（三）檢陳抗告人之完整之住院與診療病歷乙份。依其上所載，
      抗告人確於96年4 月18日進行膝部清創手術，且於手術前
      後有經該醫院醫師投以麻醉藥品，則抗告人狀請函查該醫
      院對抗告人於手術前後期間所投與之藥物，進而確認相關
      有無引起偽陽性嗎啡反應，則抗告人前於偵查中聲請為上
      開之查證與鑑定，即攸關是否應對抗告人為不起訴處分或
      無罪之諭知，乃原審未為此圖，即有應於審判期日調查之
      證據而未予調查之違誤。
（四）警方對抗告人之留置鑑定，應以有必要為前提；採取尿液
      應以有相當理由得為犯罪之證據時，始得為之，刑事訴訟
      法第203 條第3 項、第205 條之2 分別定有明文。卷查，
      依上開病歷中之敘述性護理紀錄96年4 月19日所載當日下
      午3 時30分，由林園分局偵查隊小隊長前來表示抗告人涉
      及槍擊案需將抗告人請至警察局協助調查，並經醫師陳正
      彥准許始由抗告人隨同小隊長前往警察局做筆錄等情，有
      該次護理記錄 (第1-3 第7 、8 行)可 稽。顯然，警方是
      以抗告人涉及槍擊案將抗告人帶往警局協助調查，抗告人
      既係自願隨同警方前往警局，即非毒品案之犯罪嫌疑人或
      被告，而就毒品乙案，警方既無拘票，亦無任何抗告人涉
      犯施用或吸食毒品之跡證足認抗告人係吸毒之現行犯，即
      與上開法律所定一定條件下始能對抗告人採尿之強制規定
      不符。顯然，警方對被告採尿，未盡符合刑事訴訟法對經
      拘提或逮捕到案之犯罪嫌疑人或被告始得為之的規範，則
      該尿液即屬刑事訴訟法第155 條第2 項所定之未經合法調
      查之證據，依毒樹果實理論，採尿程序既違法定程序，則
      經鑑定機關所為毒品陽性反應之報告，即難作為證據。乃
      原審仍採為證據，即有裁判不適用法則之違誤。原審裁定
      既有違誤，爰請撤銷原裁定，發回原審法院另行審理或由
      鈞院自為裁定，以符法制云云。
二、本院查:
（一）被告即抗告人甲○○因遭槍傷而於民國96年04月18日在高
      雄市私立阮綜合醫院進行清創手術，其自當日上午10時30
      分起開始接受麻醉，並於中午12時30分完成手術，手術期
      間雖經醫師施以麻醉藥品Ｂupivacaine hydrochloride（
      麻佳因）、Fentany1（吩坦尼亞）、Ｍeperidine hydr－
      ochloride （鹽酸配西汀），其中Ｂupivacaine  hydro
      －chloride（麻佳因）為局部麻醉無成癮性，代謝產物為
      desb uty-st 及4,-hydroxybupivacaine ，Fentany1（吩
      坦尼亞）、Ｍeperidine hydrochloride （鹽酸配西汀）
      兩者均與morp hine （嗎啡）雖同為鴉片類止痛藥，但上
      開手術所施用之3 者化學式及代謝產物皆不相同。因此，
      此次麻醉使用之麻醉藥劑，並不會使病患尿中出現游離態
      樣的morphine（嗎啡）之事實，此有阮綜合醫療社團法人
      阮綜合醫院97年1 月29日阮醫教字第0970000040號函可佐
      （本院卷30頁），故抗告人主張其手術後因醫師投與之麻
      醉藥品可能引起嗎啡之偽陽性反應，則容有未洽。
（二）又被告甲○○於96年4 月19日15時14分，因受有槍傷及警
      方隨即在其住院之病房內之垃圾桶內查扣有疑似殘有毒品
      之夾鏈袋等物，嗣於當日19時59分，在高雄縣林園分局接
      受警方詢問後，由經警採集其尿液，經送請台灣檢驗科技
      股份有限公司檢驗之結果，則呈嗎啡陽性反應，此有台灣
      檢驗科技股份有限公司96年5 月15日KＺ00000000000 號濫
      用藥物尿液檢驗報告1 紙在卷足憑（原審卷19頁）。按海
      洛因施用入人體後水解還原成嗎啡，再循嗎啡之代謝方式
      排出體外，業據行政院衛生署藥物食品檢驗局73藥檢壹字
      第030221號函說明綦詳，且依醫學臨床實驗及根據英國藥
      學會出版Isolation and Indentification of Drugs 乙
      書第293 頁載明：海洛因經注射入人體後，在體內迅速水
      解成6MonoacetyImorph ine，再緩緩繼續水解成嗎啡，然
      後再循嗎啡之代謝方式排出，同書第431 至432 頁並載有
      ：嗎啡經注射入人體後，約百分之50以上於8 小時內自尿
      中排出，至24小時排出約百分之90，但48小時後仍有微量
      可檢出等語，此復有行政院衛生署管制藥品局函（中華民
      國91年10月3 日管檢字第1104 36 號函）可參，足見抗告
      人應於96年4 月19日19時回溯48小時內有施用第一級毒品
      海洛因之事實，應可確認。
（三）另抗告人主張: 警方當時是以抗告人涉及槍擊案將抗告人
      帶往警局協助調查，抗告人既係自願隨同警方前往警局，
      即非毒品案之犯罪嫌疑人或被告，而就毒品乙案，警方既
      無拘票，亦無任何抗告人涉犯施用或吸食毒品之跡證足認
      抗告人係吸毒之現行犯，仍將抗告人採尿，顯然警方對抗
      告人採尿，未盡符合刑事訴訟法對經拘提或逮捕到案之犯
      罪嫌疑人或被告始得為之的規範，則該尿液即屬刑事訴訟
      法第155 條第2 項所定之未經合法調查之證據，依毒樹果
      實理論，採尿程序已既違法定程序云云。惟本件抗告人因
      遭槍傷後自願隨同警方前往警局製作筆錄之事實，業據抗
      告人抗告狀載甚明，而其在警局接受詢問時，經警已告知
      抗告人涉有槍砲及毒品罪名之事實，亦有當日警詢筆錄在
      卷可按（本院卷33頁）。另抗告人於警詢時亦自承接受詢
      問前1 個月前曾有施用毒品等語（本院卷34頁），而抗告
      人則當場接受警方採集尿液之事實，復有當日警詢筆錄可
      按（本院卷33、34頁），足見抗告人主張: 警方無任何抗
      告人涉犯施用或吸食毒品之跡證，仍將抗告人採尿云云，
      則有誤會。復參諸抗告人接受警詢時，亦有其委任之辯護
      人及其前配偶郭寶蓮在場（參本院卷33頁），此亦足徵其
      警詢之供述應出於其任意性，另又配合調查毒品案而接受
      採集尿液等情，亦屬默示之同意，故其所採集之尿液及其
      自白，自得作為證據，故抗告人認警方違法採證，亦有誤
      會。
三、綜上，原審裁定抗告人施用第一級毒品，令入勒戒處所觀察
    、勒戒，其期間不得逾2 月，經核尚無不合，抗告人仍執前
    詞提起抗告，指摘原裁定不當，為無理由，應予駁回。
據上論結，應依刑事訴訟法第412條，裁定如主文。
中    華    民    國    97    年    2     月    15    日
                  刑事第八庭    審判長法  官  李炫德
                                      法  官  陳志銘
                                      法  官  李政庭
以上正本證明與原本無異。
不得抗告。
中    華    民    國    97    年    2     月    15    日
                                      書記官  吳福連


司法院資訊處製作；財團法人民間司法改革基金會備份。
